臺灣高等法院臺中分院民事判決　　　　　95年度上字第383號
上　訴　人　良澄股份有限公司
法定代理人　江吉星
訴訟代理人　劉燕萍　律師
被 上訴 人　甲○○
訴訟代理人　尤榮福　律師
上列當事人間請求返還代管款項事件，上訴人不服台灣台中地方
法院94年度訴字第2574號中華民國95年10月3日第一審判決，提
起上訴，本院於96年7月17日言詞辯論終結，判決如下：
    主  文
原判決廢棄。
被上訴人應給付上訴人新台幣貳佰零壹萬陸仟元及自民國九十五
年一月三日起至清償日止，按年利率百分之五計算之利息。
第一、二審之訴訟費用由被上訴人負擔。
本判決第二項於上訴人以新台幣陸拾柒萬元為被上訴人供擔保後
，得假執行。但被上訴人如於執行標的物拍定前以新台幣貳佰零
壹萬陸仟元為上訴人預供擔保，免為假執行。
    事實及理由
一上訴人之法定代理人已變更為江吉星，有經濟部95年12月5日
  第00000000000號變更登記表附卷可稽，表明承受訴訟應予准
  許，合先敘明。
二上訴人於第一審起訴主張略以：被上訴人自民國（下同）86年
  8月至94年6月擔任上訴人公司總經理期間，基於經理人委任關
  係之概括授權，上訴人公司將部分款項匯入被上訴人於合作金
  庫銀行所開立之活期儲蓄存款0000000000000號帳戶委由被上
  訴人代管開支。上訴人於94年6月25日解除被上訴人之總經理
  職務，兩造間之委任關係終止，被上訴人上開帳戶尚有餘款新
  台幣（下同）2,016,000元，上訴人自得請求返還。為此，基
  於委任之法律關係，請求被上訴人如數返還代管款項，並聲明
  ：被上訴人應給付上訴人2,016,000元及自起訴狀繕本送達翌
  日即95年1月3日起至清償日止，按年息百分之5計算之利息。
  上訴人願供擔保，請准宣告假執行。
三被上訴人抗辯略以：被上訴人擔任總經理期間，未與上訴人公
  司成立任何代管款項契約或代管任何款項。上訴人提出之14紙
  存款憑條，僅能呈現被上訴人之活期帳戶於各該當日期有存入
  各該當之存款之事實，該存款與上訴人公司無關，更無法證明
  兩造間有代管款項契約。按「對於現在占有人告爭所有權者，
  應由告爭人提出確實憑證，以證明其主張之真實，如果告爭人
  不能為切當之證明，則現在占有人自無須提出何等反證，仍應
  維持現狀歸其管業，而駁回告爭人之訴。」，此有最高法院18
  年上字第672號判例可資參照。「民事訴訟如係由上訴人主張
  權利者，應先由上訴人負舉證之責，若上訴人先不能舉證，以
  證實自己主張之事實為真實，則被上訴人就其抗辯事實即令不
  能舉證，或其所舉證據尚有疪累，亦應駁回上訴人之請求。」
四本件第一審對上訴人之請求，判決敗訴，上訴人聲明不服，求
  為廢棄原判決並請求被上訴人給付上訴聲明之金額。被上訴人
  則求為判決駁回上訴。
五關於兩造主張之事實爭執不爭執事項及其攻擊防禦方法，均與
  第一審判決書記載者相同，茲引用之。
六兩造在本審提出之新攻擊防禦方法：
  (一)上訴人方面：
  1.查被上訴人於任職上訴人公司總經理職務期間，基於總經理
    之職權以被上訴人於合作金庫銀行所開立活期儲蓄存款帳號
    0000000000000之帳戶，供作上訴人公司使用，並指示公司
    會計將上訴人公司部分款項不定期匯入該帳戶內。上開事實
    ，有上訴人公司會計呂幸玲於原審證稱「（問：公司是否轉
    帳？提示存款憑條）這是甲○○的戶頭，他說這帳戶要給公
    司使用所以一段時間，就會轉帳到他戶頭去。」、「（問：
    為何如此做）這是依甲○○總經理的指示作的，甲○○說他
    的戶頭一定要保持一定的金額，所以他會簽核我就開傳票，
    匯入他的戶頭，甲○○的存摺是我保管，印章是他自己保管
    。」、「（問: 當初為何會從公司款項匯入被上訴人個人帳
    戶內？）被上訴人到公司當總經理後，沒多久就拿一本存摺
    交給我，說要給公司使用，叫我不定時要撥一些款項到這個
    戶頭，他說他有他的考量，以方便他應用，被上訴人前後共
    用了3本存摺，庭提存摺3本，這些存摺進出被上訴人都要求
    要作傳票，並由他簽准…。」即知，系爭被上訴人於合作金
    庫銀行所開立活期儲蓄存款帳號0000000000000之帳戶，確
    是供作上訴人公司使用之特定帳戶。否則何以該帳戶之新舊
    存摺均存放於被上訴人公司會計呂幸玲處？又何以該帳戶進
    出均需製作傳票？再觀之卷內由上訴人庭呈之支出傳票（即
    由系爭帳戶支付公司需用支出所製作之傳票），以及由上訴
    人公司匯入該帳戶款項所製作之傳票，足證上訴人公司會計
    呂幸玲上開證述內容屬實。
  2.又查被上訴人於任職上訴人公司總經理職務期間，除被上訴
    人應支領之薪資酬勞、股東紅利、工作獎金等項外，公司股
    東會、董事會從未同意對被上訴人甲○○個人為其他額外之
    金錢或財物給付。此觀上訴人公司董事謝清標於原審中所證
    述之內容即明。更足證系爭被上訴人於合作金庫銀行所開立
    活期儲蓄存款帳號0000000000000之帳戶，確是供作上訴人
    公司使用之特定帳戶。否則上訴人公司何以會無端匯款予被
    上訴人所有相關公務支出，若非於被上訴人出差前即已預支
    領現，即是被上訴人持用由上訴人公司所申請提供予被上訴
    人專用之美國運通公司信用卡直接刷卡支付，根本無被上訴
    人所稱之代墊款，尤其是金額高達六、七百萬之代墊款，更
    是匪夷所思、與常理有違。上開事實為原審判決所是認，惟
    原審判決所為不利於上訴人之理由，乃係認為該存摺帳戶內
    之系爭款項，為被上訴人未經上訴人公司合法授權所設立之
    私帳，並非基於公司總經理之身分經由上訴人公司之概括授
    權而得自行運用等詞。惟無論該存摺帳戶內系爭款項之存放
    運用，是否非屬被上訴人總經理概括權限之範疇，該等帳戶
    內之款項應屬上訴人所有無疑，被上訴人均無拒絕返還之理
    。祁請鈞院審酌，因本件請求之基礎事實同一，准予上訴人
    追加主張侵權行為、不完全給付、無因管理等之損害賠償請
    求權，並請鈞院就上開請求權與上訴人起訴狀所為之請求權
    ，擇一判決之。
  (二)被上訴人方面：
  1.按「訴之變更或追加，非經他造同意，不得為之。…」民事
    訴訟法第446條第l項明揭其旨。上訴人追加主張侵權行為，
    不完全給付之損害賠償請求權，除已於原審主張而為原審所
    不採外，被上訴人再為不同意之表示。上訴人謂其請求之基
    礎事實同一，應有第446條第l項但書之適用，顯有謬誤。次
    按「所謂請求之基礎事實同一，係指變更或追加之訴與原訴
    之主要爭點有其共同性，各請求利益之主張在社會生活上可
    認為同一或關連，而就原請求之訴訟及證據資料於審理繼續
    進行在相當程度範圍內具有同一性或一體性，得期待於後請
    求之審理予以利用，俾先後兩請求在同一程序加以解決。」
    （參最高法院95年度台上字第1573號判決），上訴人於原審
    主張基於委任關係請求返還，於本審追加侵權行為法律關係
    ，法律關係各異，構成要件事實已有差異，至為灼然。除二
    訴主張之爭點已無共同性外，原審訴訟資料亦無援用之期待
    ，上訴人如於本審主張追加，輒於原審訴訟之主張反淪為「
    摸索證明」之手段利用。非但操縱訴訟程序，且嚴重影響被
    上訴人應訴之防禦方法之主張，於法理上亦不為不許。原審
    訴訟之主張反淪為「摸索證明」之手段利用。非但操縱訴訟
    程，且嚴重影響被上訴人應訴之防禦方法之主張，於法理上
    亦不為不許。
  2.上訴人主張兩造間成立代管契約，請求返還款項，原審調查
    綦詳，上訴人實無法證明公司有授權被上訴人代管之契約存
    在。主張洵為無理。
七本院關於前述兩造提出新攻擊防禦方法之意見：
  (一)按請求之基礎事實同一者，原告於第二審為訴之追加，毋庸
    得被告之同意，即得為之，此觀民事訴訟法第446條第1項、
    第255條第1項第2款之規定即明。查本件上訴人在第一審係
    依委任之法律關係為請求返還系爭款項，在第二審即本院追
    加併依侵權行為及債務不履行及無因管理法律關係為請求，
    其據以請求之基礎事實均為返還系爭款項，揆諸前揭說明，
    自毋庸得上訴人之同意而得為之，先予敘明。
  (二)本件兩造之爭點為被上訴人是否代管上訴人公司所有之款項
    2,016,000元之委任關係存在？
  1.上訴人主張被上訴人擔任上訴人公司總經理期間，基於經理
    人委任關係之概括授權，上訴人公司將部分款項匯入被上訴
    人於合作金庫銀行所開立之活期儲蓄存款0000000000000號
    帳戶委由被上訴人代管開支。上訴人於94年6月25日解除被
    上訴人之總經理職務，兩造間之委任關係終止，被上訴人上
    開帳戶尚有餘款2,016,000元之事實，業據提出合作金庫存
    款憑條14紙為證。被上訴人對於擔任上訴人公司總經理期間
    ，上訴人公司曾將款項匯入被上訴人所有上開帳戶及帳戶內
    尚有存款2,016,000元之事實固不爭執，但否認兩造間有何
    委任代管款項契約之法律關係。經查，證人呂幸玲即上訴人
    公司會計證述：「（問：公司是否轉帳？提示存款憑條）這
    是甲○○的戶頭，他說這帳戶要給公司使用，所以一段時間
    ，就會轉帳到他戶頭去。」、「（問：為何如此做？）這是
    依甲○○總經理的指示作的，甲○○說他的戶頭要保持一定
    的金額，所以他會簽核我就開傳票，匯入他的戶頭，甲○○
    的存摺是我保管，印章是他自己保管。」、「（問：當初為
    何會從公司款項匯入被上訴人個人帳戶內？）被上訴人到公
    司當總經理後，沒多久就拿1本存摺交給我，說要給公司使
    用，叫我不定時要撥一些款項到這個戶頭，他說他有他的考
    量，以方便他應用，被上訴人前後共用了3本存摺，庭提存
    摺3本，這些存摺進出被上訴人都要求要作傳票，並由他簽
    准…。」（見95年7月11日言詞辯論筆錄）；證人呂幸玲於
    95年9月19日復證述：「（提示91年5月10日傳票及存摺，問
    ：為何傳票有4月份福利金，存摺列為支出？）這是從甲○
    ○存摺領出，作為員工福利金，所以可以證明說這個存摺是
    供公司使用，要不然就不會把他的私人帳戶拿來作為公司員
    工的福利金。所謂貸方就是把錢領出來，借方就是把錢存進
    去。該筆5363元科目代號11120，是指甲○○供上訴人公司
    使用的代號，所以只要是11120代號的錢就是上訴人公司的
    錢，而且有甲○○的存摺也可看出該筆錢的支領）。（提示
    91年5月20日銀行存款─其他科目代號11120，摘要ＵＳＤ
    9990＋T/T手續費，343956元）11120是轉到保留帳戶的代號
    ，這是甲○○設計出來的，提出92年4月28日傳票，會計科
    目借方是累積盈虧，科目代號是3250，摘要是91年度股息，
    金額則為180萬元，所以11120是被上訴人自己創設的，所以
    正常的是3250，不是11120，所以只要是11120的代號就是公
    司的錢，而不是被上訴人的錢等語（見95年9月19日言詞辯
    論筆錄）。觀之上訴人公司91年5月10日傳票中會計：銀行
    存款─其他，科目代號11120，摘要：4月份福利金，貸方金
    額：5363元。91年5月20日傳票，會計：銀行存款─其他，
    科目代號11120，摘要：行存款─其他科目代號11120，摘要
    ＵＳＤ9990＋T/T手續費，貸方金額343956元。91年5月21日
    傳票，會計：銀行存款─其他，科目代號11120，摘要：行
    存款─其他科目代號11120，摘要ＵＳＤ9990＋T/T手續費，
    貸方金額344256元。91年5月21日傳票，會計：銀行存款─
    其他，科目代號11120，摘要：行存款─其他科目代號11120
    ，摘要ＵＳＤ9990＋T/T手續費，貸方金額343906元。91年6
    月10日傳票，會計：銀行存款─其他，科目代號11120，摘
    要：行存款─其他科目代號11120，摘要5月份福利金，貸方
    金額5781元。會計：銀行存款─其他，科目代號11120，摘
    要：銀行存款─其他科目代號11120，寧波購屋款＋T/T手續
    費，貸方金額342058元。91年6月18日，會計：銀行存款─
    其他，科目代號11120，摘要：股息＋員工紅利，貸方金額
    791568元。92年4月28日，會計：銀行存款─其他，科目代
    號11120，摘要：獎金，貸方金額0000000元。92年4月29日
    傳票，會計：銀行存款─其他，科目代號11120，摘要：香
    油錢2次等8項，貸方金額67270元。於同日之上開存摺內均
    有相同金額之轉帳支出。堪信證人呂幸玲證述被上訴人於合
    作金庫銀行所開立之活期儲蓄存款0000000000000號帳戶，
    確是供作上訴人公司使用之特定帳戶，且由其保管之證詞，
    應可採信。被上訴人固抗辯上訴人於94年6月25日解除其總
    經理職務後禁止其進入公司，所以存摺留在上訴人公司無法
    取回等語，但衡諸呂幸玲若非平日即保管被上訴人所有上開
    帳戶，對於被上訴人上開帳戶之任何進出款項，斷無如此清
    楚之理。被上訴人復抗辯存入伊帳戶之款項係伊與廠商交際
    或其他原因之歸墊款等語；但上開存摺內之款項，少者數千
    元，多者百萬元。被上訴人雖擔任總經理，91年股利總額不
    過437,721元，以被上訴人之股利，代墊如此鉅款顯與其責
    任顯然不成比例，何況被上訴人復無法舉證證明有代墊百萬
    元款項，足認被上訴人之抗辯，不足採信。從而，上訴人主
    張被上訴人所有上開存摺內之餘款2,016,000元為其所有，
    自堪信為真實。
  2.按依民法第553條第1項之規定，經理人對於第三人之關係，
    就商號或其分號，或其事務之一部，視為其有為管理上之一
    切必要行為之權。亦即，所謂經理人，係指有為商號管理業
    務，及為其簽名之權利之人。是故經理權可自指對內管理事
    務及對外代理之權。而本件系爭被上訴人於合作金庫銀行所
    開立活期儲蓄存款帳號0000000000000之帳戶，確係供作上
    訴人公司使用之特定帳戶，否則何以該帳戶之新舊存摺均存
    放於上訴人公司會計呂幸玲處？又何以該帳戶進出均需製作
    傳票？則該存摺帳戶內系爭款項之存放運用，應係屬於總經
    理就公司內部財務規劃之對內管理事務，是該帳戶之設立行
    為，即應屬總經理管理權限之範疇，即被上訴人於任職上訴
    人公司總經理職務期間，基於經理人委任關係之概括授權，
    上訴人公司部分款項委由被上訴人代管開支，經查，目前所
    餘款項尚有2,016,000元，此亦為被上訴人所不爭執。嗣上
    訴人於94年6月25日解除被上訴人之總經理職務。是兩造間
    之委任關係即告終止，上訴人請求被上訴人返還上開款項，
    自屬有理，原審以兩造間未有代管款項之委任關係為由，判
    決上訴人敗訴，自有未合，上訴意旨指摘原判決不當，為有
    理由，應予廢棄改判如主文所示。
八又上訴人陳明願供擔保聲請假執行，核無不合，爰酌定相當金
  額併准許之，並另定被上訴人得提供相當金額准免予假執行之
  宣告。
九本件上訴人依委任關係、侵權行為、債務不履行及無因管理請
  求被上訴人還款係競合之請求（重疊合併），本院依委任之法
  律關係，為上訴人勝訴之判決，即毋庸就其他法律關係予以審
  究，併予敘明。
據上論結，本件上訴為有理由，依民事訴訟法第450條、第463條
、第390條第1項、第392條、第78條，判決如主文。
中　　華　　民　　國　　96　　年　　7 　　月　　31　　日
                  民事第四庭    審判長法　官  黃斐君
                                      法　官  陳蘇宗
                                      法　官  黃永祥
以上正本係照原本作成。
如對本判決上訴，須於收受判決送達後20日內向本院提出上訴書
狀，其未表明上訴理由者，應於提出上訴後20日內向本院提出上
訴理由書（須按他造人數附具繕本）。
上訴時應提出委任律師為訴訟代理人之委任狀。具有民事訴訟法
第466條之1第1項但書或第2項之情形為訴訟代理人者，另應附具
律師及格證書及釋明委任人與受任人有該條項所定關係之釋明文
書影本。
                                      書記官  陳信和
中　　華　　民　　國　　96　　年　　8 　　月　　2 　　日
                                                      Ｍ
